臺灣臺中地方法院刑事判決　　　　　　　　　　　　　九十三年度易字第七七六號
　　公　訴　人　臺灣臺中地方法院檢察署檢察官
　　被　　　告　乙○○
右列被告因詐欺案件，經檢察官提起公訴（九十二年度偵字第一八二九０、二二一七
三號），本院判決如左：
    主  文
乙○○無罪。
    理  由
一、公訴意旨略以：
    (一)被告乙○○原係印尼籍，以仲介台灣地區人民與印尼人結婚為業，而曾居間介
      紹告訴人甲○○與印尼籍女子戊○○結婚。民國九十一年五月五日，被告陪同
      戊○○回印尼，戊○○因父疾住院，急需住院保證金新台幣（下同）一萬元，
      遂託被告回台時向告訴人甲○○拿取，再帶回印尼。被告獨自回台後，雖有於
      同年月十二日將上情據實通知告訴人甲○○，惟其竟意圖為自己不法之所有，
      隱匿心中並無代為轉交之真意，而施詐術對告訴人甲○○謊稱願將一萬元轉交
      給戊○○以繳交住院保證金，致甲○○信以為真而交付。嗣於同年七月十五日
      ，戊○○自印尼撥打電話給甲○○，言其並無拿到一萬元，且遭被告扣留證件
      致無法回台，甲○○乃向被告追詢一萬元之下落，被告置之不理，告訴人甲○○至此始知受騙。
    (二)被告並無為告訴人丙○○之子丁○○仲介結婚對象之真意，意又意圖為自己不
      法之所有，於九十二年七月十日向告訴人丙○○佯稱有印尼大學生願意嫁到台
      灣來，其可在印尼為丁○○覓得滿意之對象，所需費用二十六萬元，如未撮合
      成功，願全部退費，致丙○○陷於錯誤，與被告簽訂合約書，並於同日交付乙○○二十萬元。嗣被告於同年月十三日帶同告訴人與丁○○至印尼後，即介紹
      曾經離婚或與他人同居之女子以敷衍告訴人，待告訴人有中意之對象時，又要
      求將契約金額提高至三十萬元，告訴人不同意後，被告即藉口其子在台發生車
      禍，先行回台，而置告訴人母子於印尼不顧，待告訴人母子返台後與被告理論
      ，被告也置之不理，至此方知受騙。因認被告涉有刑法第三百三十九條第一項
      之詐欺取財罪嫌。
二、按犯罪事實應依證據認定之，無證據不得認定犯罪事實；又不能證明被告犯罪者
    ，應諭知無罪之判決，刑事訴訟法第一百五十四條第二項、第三百零一條第一項
    分別定有明文。次按告訴人之告訴，係以使被告受刑事訴追為目的，是其陳述是
    否與事實相符，仍應調查其他證據以資審認；且認定犯罪事實所憑藉之證據，無
    論為直接證據或間接證據，其為訴訟上之證明時，均須達於一般之人不至有所懷
    疑，而得確信其為真實之程度，始得據為有罪之認定，倘未達此程度，而有合理
    性之懷疑存在時，即無從遽為有罪之確信；亦各有最高法院五十二年台上字第一
    三００號、七十六年台上字第四九八六號之判例意旨可參。而刑法第三百三十九
    第一項詐欺罪之成立，以意圖為自己或第三人不法所有，以詐術使人將本人或第
    三人之物交付為要件。所謂以詐術使人交付，必須被詐欺人因詐術而陷於錯誤，
    若其所用方法，不能認為詐術，亦不致使人陷於錯誤，即不構成該罪，則為最高
    法院四十六年台上字第二六０號判例意旨闡釋甚明。至民事事件之債務人於債之
    關係成立後，若有未依約定本旨履行債務者，依一般社會交易經驗，可能之原因
    甚多，其因不可歸責於債務人之事由而不能給付，或因合法主張抗辯而拒絕給付
    ，甚至在負債之後始惡意遲延給付者，均有可能，若無積極確切之證據，不宜輕
    言必有涉及詐欺罪嫌。
三、公訴意旨指稱被告乙○○涉有前開兩件詐欺取財之罪嫌，無非是以告訴人甲○○
    與丙○○之指訴、被告與丁○○所訂立之合約證明書一件、被告收受告訴人丙○○二十萬元所出具之收據一紙及被告坦承收受前述二筆金額之自白等證據方法為
    憑。惟被告經本院訊問後，雖不爭執受告訴人甲○○之託，攜帶一萬元至印尼欲
    交給戊○○以繳納廖父住院之保證金，實際上並未交給戊○○；也坦承與丁○○
    簽約，允介紹印尼女子為結婚對象，並於簽約當天收受二十萬元等情節；惟堅決
    否認有何詐欺取財之罪嫌，辯稱：她受告訴人甲○○之託回印尼後，發覺廖父並
    未生病，而是戊○○無意再回台灣，且戊○○也無資力購買回台機票，因擔心戊○○不回台灣，才將一萬元託印尼當地代書為戊○○購買機票，後來她曾請求該
    名代書提供購買機票之證明給她，但對方表示事隔已久，無法再提出證明；至於
    告訴人丙○○部分，她已在印尼促成丁○○與當地女子訂婚，但女方後來變卦，
    其後告訴人方面看中一名離婚女子，她勸阻告訴人，接著她的友人再介紹一名女
    子與丁○○相親後，她因接獲兒子在台發生車禍之消息，便趕回台灣，處理完畢
    後欲再回印尼時，卻發現護照遺失，於趕辦護照前往印尼之前，告訴人母子即已
    返台，她並無敷衍告訴人母子，也無調高報酬，更未騙取告訴人至印尼辦理結婚
    之費用等語。經查：
    (一)關於告訴人甲○○所指訴部分：
      1.被告雖有收受該一萬元，且自白並未交給戊○○；惟亦已辯解何以未交付之
        原因，有如前述。而告訴人甲○○有於本院審理時具結證述：戊○○回印尼
        後，曾有一次以電話與他聯繫，稱她已回去三、四個月，但告訴人方面並未
        前去帶她回來，婆婆又較為嚴格，已經拖太久了，故她不願意再回台灣；且
        因戊○○至今仍未返台，他已另行訴請離婚等語（見本院卷第一０二－一０
        三頁）。既然戊○○迄無回台，則被告所辯解：當她返回印尼後發覺廖父並
        未生病，且戊○○無意再返台，乃將一萬元託當地代書為戊○○購買回台機
        票等語，即可能屬實；致無法認定被告收受一萬元時，心存不法所有之意圖
        ，更無法認定被告終局地將該一萬元保為所有。
      2.告訴人雖亦指稱當初已為戊○○購買來回機票，回程機票並未過期，無須再
        為戊○○購買回台機票等語，但卷內並無積極適合之證據，可認告訴人此項
        指訴為真，自然不能空以告訴人此項指訴即認定被告之辯解不實。
      3.至被告固迄無提出所辯解印尼當地代書為戊○○購買機票之相關證明，但此
        項結果不能資為告訴人之指訴應予採信之理由。尤其事之有無，顯待戊○○
        到庭方能釐清，今戊○○既迄無回台，事實上無法到庭為證，當不宜在此情
        形下，遽為不利於被告之判斷。
    (二)關於告訴人丙○○所指訴部分：
      1.依告訴人所提出之合約證明書及收據各一件，可證被告於九十二年七月十日
        與丁○○訂有婚姻居間契約，並收受告訴人丙○○所交付之報酬二十萬元。
        而被告與丁○○訂立前項契約後，確有履行契約之義務，帶同告訴人及其子
        丁○○赴印尼找尋結婚對象，此項事實不僅告訴人自承在卷，並經證人丁○○於本院審理時具結證明無誤。
      2.至於被告陪同告訴人母子至印尼挑選結婚對象之過程及結果，證人丁○○及
        告訴人丙○○分別於本院審理時，具結證述如左：
        (1)證人丁○○證述：他有一位同事經被告居間婚姻而結婚，該名同事便介紹
          他與被告認識，他知悉被告將介紹印尼籍女子，僅曾向被告表示希望娶得
          乖巧、至少國中畢業之女子，餘由其母與被告商談對象之條件，至印尼後
          ，被告共安排三名女子與他相親，被告回台後，被告在印尼當地之委託人
          也有帶他看過一次。第一次相親後，曾到該名女子家中提親，惟因被告表
          示女方無意願，且背景不單純，而未談成；第二名女子則因曾在台灣有過
          婚姻紀錄，故未成功；至第三名女子時，被告向其母表示因女方要求聘金
          較高，故欲加價六至八萬元之報酬。嗣被告返回台灣，其母子續與印尼當
          地代書接洽，向該代書表示將挑選第三名女子為結婚對象，該代書即邀約
          他與該女子至代書家中商談，可能因為代書要求女方降低聘金金額，女方
          不答應，而未談攏等語。
        (2)告訴人丙○○則證稱：她是經由丁○○之同事介紹而認識被告，被告稱欲
          介紹印尼籍女子與丁○○結婚，她表示同意，被告初始開價三十五萬元，
          經她議價後，雙方合意報酬為二十六萬元，被告還保證必為大學畢業，一
          定讓她滿意。但後來至印尼後，她對被告所介紹之女子皆不滿意，至陳忠
          進看中第一個滿意之對象時，被告卻表示該名女子與人同居，請她換一個
          ；挑中第二個對象時，被告又表示該名女子曾經離婚；後來選中一名「小
          利」之女子，被告即稱女方要求八萬元聘金，被告在當地合作之人則向其
          母子建議再出六萬元給女方作為聘金，被告因而向她表示全部報酬應提高
          至三十萬元，她以雙方已在台灣簽訂合約為由加以拒絕，嗣後被告即表示
          其子在台發生車禍欲先返台處理，請他們母子在印尼等候，然一延再延，
          未再返回印尼，他們母子才向當地代書索回護照返回台灣等語。
      3.依告訴人母子之證詞，可知被告帶同其等前往印尼後，確有一再介紹結婚對
        象供其等挑選，而盡其合約書所載之義務，並無異狀顯示被告不實利用前開
        民事關係以向告訴人詐取欺財。告訴人母子在此過程中對於被告所介紹之對
        象滿意與否，合屬被告已否依債務本旨盡其應負義務之民事問題而已，無由
        僅因告訴人母子主觀上對於相親女子評價之優劣，反向回到最初逆推被告與
        丁○○訂約時心中並無為其介紹結婚對象之真意。尤其，被告若真有詐欺取
        財之犯意，又何須所費不貲地偕同告訴人母子千里迢迢前往印尼，且至少介
        紹三名女子供被告挑選？遑論經被告之介紹後，告訴人母子也有滿意之對象
        ，在在證明被告非無盡其契約中所約定之義務。至於被告究竟有無要求告訴
        人應將報酬提高為三十萬元乙節，此從丁○○之證詞足見第三名女子可能確
        有要求不低之聘金，則被告縱有上述提議，顯亦屬有無民事上「情事變更原
        則」適用之糾紛而已，究不宜因為此項糾紛即認定被告當初與丁○○訂約而
        預收告訴人二十萬元報酬之行為乃屬一起刑事詐欺取財之犯罪。
      4.基於本院前3.所敘明之心證，關於告訴人丙○○所指訴部分，實係其間之民
        事糾紛而已，尚與詐欺取財罪無涉；且被告在履行契約之過程中，以其子在
        台發生車禍為由，而先獨自返台之舉動，不論屬實與否，亦為有無債務不履
        行之範疇，於本院前項心證不生影響，遂不再調查，併此敘明。
四、綜合前述，本件因無積極適合之證據可充足證明被告確實意圖為自己不法之所有
    ，先後分向告訴人甲○○、丙○○詐取共二十一萬元之金額，遂基於罪疑唯輕，
    諭知被告無罪之判決。
據上論斷，應依刑事訴訟法第三百零一條第一項，判決如主文。
中      華      民      國      九十三      年      十二    月    六    日
                                        審判長法  官  吳進發
                                              法  官  唐敏寶
                                              法  官  莊深淵
右正本證明與原本無異。
如不服本判決，應於送達後十日內向本院提出上訴狀（須附繕本），上訴於台灣高等
法院台中分院。
                                              書記官
中      華      民      國      九十三      年      十二    月    六    日
